臺灣板橋地方法院刑事判決　　　　　　 100年度易字第1933號
公　訴　人　臺灣板橋地方法院檢察署檢察官
被　　　告　張瑞山
選任辯護人　游鉦添律師
　　　　　　李大偉律師
被　　　告　王月明
上列被告因妨害名譽案件，經檢察官提起公訴（99年度偵續字第
482 號、100年度偵字第13035號），本院判決如下：
    主  文
張瑞山共同犯散布文字誹謗罪，處有期徒刑參月，如易科罰金以
新臺幣壹仟元折算壹日。
王月明共同犯散布文字誹謗罪，處有期徒刑參月，如易科罰金以
新臺幣壹仟元折算壹日。
    事  實
一、張瑞山、王月明均係原任臺北縣（現改制為新北市，下同）
    議會第16屆議員，陳晏誼前於民國98年間為新北市政府警察
    局中和第二分局（下稱中和第二分局）偵查隊警員，張夢麟
    則為當時中和第二分局分局長。張瑞山、王月明在毫無相當
    理由確信陳晏誼與張夢麟有不倫戀、偷情之情形下，竟共同
    意圖散布於眾，於98年11月19日之非議會開會時間，在新北
    市議會內，共同以「馬團隊偷腥，周團隊跟進，警界不倫，
    翹班約會」之標題召開記者會，並在記者會上，將載有標題
    為「馬團隊偷腥，周團隊跟進，警界不倫，翹班約會」、內
    容為「台灣政壇最近吹起一股『偷情風』，此風也從中央火
    速蔓延到地方。今（19）日，民進黨台北縣議會黨團張瑞山
    議員等人將揭發台北縣警界『以公務之名，行約會之實』，
    中和二分局長張夢麟在今年9 月5 日及12日兩天，疑似利用
    『執行公務之名』兩度與該分局偵查隊陳姓女隊員開著公務
    車（三菱銀色4453VG）上班約會、兩人竟然用『禁休』的時
    間去『私自約會』，此種行為很要不得，此風（上班約會）
    不可長。王月明議員表示，消息來源指出，陳姓女警員疑似
    是半年前張夢麟分局長透過關係把她從他處調職安排到中和
    二分局，可見兩人的關係並不尋常，極有可能是『舊識』，
    內情不單純、公務員身為人民的公僕，領的是納稅人的血汗
    錢，竟利用執行公務時間『單獨私自約會』，請警察局長林
    國棟務必針對此事給個交代」等文字之新聞稿加以散布，張
    瑞山並以言語指摘：「9 月5 日當天差不多8 、9 點鐘，陳
    姓女警員跟分局長一起到臺中去，2 個人到下午將近3 點才
    回來，人家跟我們檢舉是單獨2 個人；他們心裡面很清楚啦
    ，這兩天裡面有一天他們是單獨兩個人，人家是這樣檢舉啦
    ；至於你跟你另外的同仁有沒有問題我沒有直接點出說你有
    什麼問題，是人家質疑說你們兩個同一部車，這個反正你自
    己去解釋嘛，我們把這個東西丟出來，你們自己自己去解釋
    ，我想後面會慢慢再跑出來啦，我想清者自清，濁者自濁」
    等語，而王月明則補充說明指摘：「針對張分局長這個偷情
    的事件... ，就是說陳姓女警員在半年前，當然是透過張分
    局長的關係，從國光派出所調職到中和二分局，我想從這個
    事件可以看出他們兩人的關係應該是不尋常，而且可能是舊
    識的一個情人，所以我們想我們從這個整個過程當中內情真
    的是很不單純... 她竟然是利用公務的時間單獨來做這個單
    獨私自的約會」等語，致不特定人均得知悉上開不實之內容
    ，陳晏誼與張夢麟（未據告訴）之名譽因而受損。
二、案經陳晏誼告訴臺灣板橋地方法院檢察署檢察官偵查起訴。
    理  由
壹、程序事項：
一、按告訴乃論之罪，對於共犯之1 人告訴者，其效力及於其他
    共犯，刑事訴訟法第239 條定有明文。查本件告訴人陳晏誼
    於98年11月25日向臺灣板橋地方法院檢察署提出被告張瑞山
    涉嫌於98年11月19日以召開記者會方式，指摘、傳述其與張
    夢麟至臺中約會，足以影響其名譽，爰依法提出誹謗告訴等
    情，有告訴人刑事告訴狀1 份在卷可查（他字卷第1-3 頁）
    ，而本件被告王月明與被告張瑞山共同為上開誹謗犯行，為
    共同正犯（理由詳後），屬刑事訴訟法第239 條所稱之共犯
    ，是依上開法律規定，告訴人於98年11月25日對被告張瑞山
    提出告訴時，其告訴效力已及於被告王月明，合先敘明。
二、證據能力
  (一)證人即告訴人陳晏誼於偵查中之證述，被告張瑞山及其辯護
    人、被告王月明以上揭證人未經詰問為由，否認其於檢察官
    偵查時陳述之證據能力；惟查上開證人於檢察官偵查時之陳
    述，經具結而為證述；且上開證人業於本院審理時到庭經交
    互詰問，張瑞山及其辯護人、被告王月明並未舉證證明上開
    證人於檢察官偵查時之陳述有何顯不可信之情況存在，故認
    上開證人於檢察官偵查時之陳述具有證據能力。
  (二)至於其餘本院認定犯罪事實依據之各項證據之證據能力，本
    件被告張瑞山及其辯護人、被告王月明於言詞辯論終結前，
    均未聲明異議，該等證據已經本院於審理時逐一提示予被告
    張瑞山及其辯護人、被告王月明表示意見，本院審酌該等證
    據之取得過程並無瑕疵，與本案待證事實間復具有相當之關
    聯性，以之為本案證據並無不當，自得採為本件認定事實之
    基礎，併此敘明。
貳、實體事項
一、訊據被告張瑞山與王月明固均坦承其等於98年11月19日非議
    會開會期間有召開記者會，而記者會之標題及當日所發佈新
    聞稿之文字內容如上開所示之事實，惟均矢口否認有何妨害
    名譽犯行，被告張瑞山辯稱：記者會內容僅發表陳晏誼、張
    夢麟於聽障奧運管制休假期間，張夢麟不假外出偕同請假之
    陳晏誼2 人去臺中看病之情，係民眾向黨團檢舉的消息，並
    非渠等憑空捏造，記者會中亦未提及陳晏誼、張夢麟有婚外
    情之事，且記者會之新聞稿及標題係黨團秘書製作，於召開
    記者會時，渠等並不知悉記者會標題或新聞稿內容有涉及不
    倫戀之事云云；被告張瑞山之辯護人辯護意旨略以：記者會
    之背景標語文字及新聞稿，並非被告張瑞山所製作，被告張
    瑞山根本不知記者會現場有上開標語文字及新聞稿，且被告
    張瑞山亦未依新聞稿內容為揭發陳述，又記者會背景標語文
    字及新聞稿，並未有何指名道姓妨害告訴人名譽之內容，且
    被告張瑞山於記者會上係針對張夢麟質疑其為何於值勤時間
    ，未請假私自帶領告訴人等下屬去處理私事、浮報超勤費用
    ，業經被告張瑞山於記者會前，已為查證屬實，此為可受公
    評之事，應可阻卻違法，再者，被告張瑞山對於召開記者會
    之內容，並未曾於會前與被告王月明有任何討論，被告張瑞
    山並不知悉王月明會如何發言，是被告2 人並無犯意聯絡及
    行為分擔等語。至被告王月明則辯稱：伊於記者會所發表之
    言論，主要係針對張夢麟，當天黨團用電話告知伊有記者會
    ，黨團希望伊能參加，伊很匆忙去召開記者會，到現場時已
    經佈置好，記者會標題與新聞稿均與伊無涉，記者會之內容
    未曾與被告張瑞山討論，並無犯意聯絡與行為分擔，召開記
    者會之前，黨團僅大約提一下張夢麟與陳晏誼的事情，但沒
    有詳細說明云云。經查：
  (一)被告2 人於98年11月19日之非議會開會時間，在新北市議會
    內，先以「馬團隊偷腥，周團隊跟進，警界不倫，翹班約會
    」之標題召開記者會，復共同在記者會上，將載上開內容之
    新聞稿文字加以散布之事實，業據證人張夢麟及陳晏誼於本
    院審理時證述明確（本院卷第56-63 頁），復有記者會現場
    照片（偵續卷第23頁）及新聞稿影本1 紙在卷可按（他字卷
    第16頁），而被告2 人對該記者會之標題及新聞稿文字為如
    上揭所示均無爭執（本院卷第32頁），足堪認定。
  (二)次查，觀諸記者會標題「馬團隊偷腥，周團隊跟進，警界不
    倫，翹班約會」，明顯可見係指摘不詳之人有「偷腥」、「
    不倫」及「蹺班約會」之情事，又佐以卷附記者會上所發布
    之系爭新聞稿，其標題亦為「馬團隊偷腥，周團隊跟進，警
    界不倫，翹班約會」，且新聞稿之內容，通篇指摘中和二分
    局長張夢麟於98年9 月5 日及同月12日與該分局偵查隊陳姓
    女隊員有「以公務之名，行約會之實」、「私自約會」及「
    單獨私自約會」等情，有新聞稿影本1 紙在卷可按（他字卷
    第16頁），且被告張瑞山並於記者會中口頭補充指摘陳述：
    「9 月5 日當天差不多8 、9 點鐘，陳姓女警員跟分局長一
    起到臺中去，2 個人到下午將近3 點才回來，人家跟我們檢
    舉是單獨2 個人；他們心裡面很清楚啦，這兩天裡面有一天
    他們是單獨兩個人，人家是這樣檢舉啦；至於你跟你另外的
    同仁有沒有問題我沒有直接點出說你有什麼問題，是人家質
    疑說你們兩個同一部車，這個反正你自己去解釋嘛，我們把
    這個東西丟出來，你們自己自己去解釋，我想後面會慢慢再
    跑出來啦，我想清者自清，濁者自濁」等語，而王月明則補
    充說明指摘：「針對張分局長這個偷情的事件... ，就是說
    陳姓女警員在半年前，當然是透過張分局長的關係，從國光
    派出所調職到中和二分局，我想從這個事件可以看出他們兩
    人的關係應該是不尋常，而且可能是舊識的一個情人，所以
    我們想我們從這個整個過程當中內情真的是很不單純... 她
    竟然是利用公務的時間單獨來做這個單獨私自的約會」等語
    ，此有記者會錄音譯文1 份在卷可稽（他字卷第57 -60頁）
    ，與上開記者會標題及新聞稿內容相同，均係指摘陳晏誼與
    張夢麟有不倫戀、偷情之情事。而被告2 人所指摘之上開言
    論，為張夢麟及陳晏誼所否認，據證人張夢麟及陳晏誼於本
    院審理時均證述：其等人至臺中看病，並非單獨前往，尚有
    其他同事一同前往看病，而陳晏誼之母親亦有陪同至臺中看
    病，看病後數人隨即回臺北等語明確（本院卷第56-63 頁）
    ，核與卷附新北市議會第16屆第8 次定期會主席裁定事項答
    覆表影本2 紙之答覆情形相符（他字卷第47、48頁），並未
    有何被告2 人上開所指摘張夢麟及陳晏誼單獨私自約會偷情
    之情事，又被告2 人亦未為合理之查證（理由詳後述），被
    告2 人上開所發表之言論已難謂與事實相符。再者，記者會
    之標題用大字報貼著，一進記者會均可看見，且現場有一疊
    系爭新聞稿，發給所有記者，現場之人都可以拿到等情，業
    據證人張夢麟於本院審理時證述明確（本院卷第57頁反面、
    第59頁），佐以證人陳晏誼當日在記者會亦有拿到新聞稿（
    本院卷第62頁反面），足見被告2 人將新聞稿文字加以散布
    ，並於記者會上再以上開言語指摘陳晏誼與張夢麟有單獨約
    會、不倫偷情等，已致不特定人均得知悉上開不實內容之言
    論，而此該言論足以貶損陳晏誼之名譽，被告2 人顯有散布
    文字誹謗之行為及故意。又被告2 人共同召開記者會，2 人
    分坐在記者會發言台，分別發表指摘張夢麟與陳晏誼偷情之
    言論，此有記者會照片及記者會譯文可佐，且被告張瑞山於
    偵查中稱：因為伊與被告王月明家庭形象較好，故由伊與被
    告王月明兩人開記者會，而記者會總不能都係伊在講，有來
    開的人都要講等語（偵續卷第92頁），核與記者會譯文中被
    告張瑞山請被告王月明發言等情相符（他字卷第57頁），而
    被告王月明於偵查中則供稱：黨團接到民眾投訴，要在地議
    員張瑞山去瞭解，被告張瑞山當過伊之召集人，伊係幹事長
    ，伊與被告張瑞山開記者會以往都有互相合作等語（偵續卷
    第82頁），由此可見，被告2 人分別於記者會發言，被告張
    瑞山發言後，甚至請被告王月明接著發言並補充，難謂被告
    2 人無行為分擔之情，再者，若被告2 人無犯意聯絡，何以
    2 人發言之內容均一致指摘陳晏誼與張夢麟偷情一事，並依
    序輪流發言，顯見被告2 人對於上開誹謗犯行，有犯意聯絡
    及行為分擔，顯屬共同正犯，應無疑義，被告王月明辯稱其
    與被告張瑞山並非共犯云云，顯難採信。綜上所述，是被告
    2 人確有共同散布文字誹謗陳晏誼之犯行，應堪認定。
  (三)至被告2 人雖辯稱新聞稿及記者會之標題係黨團祕書所製作
    ，其於召開記者會時並不知悉云云，然被告張瑞山於偵查中
    及本院審理時均已明確供述：系爭新聞稿為其記者會當時所
    閱覽之新聞稿，且記者會當時，其手上所拿之資料即為系爭
    新聞稿等語（他字卷第12頁、本院卷第65頁），而被告王月
    明於本院審理時亦坦承：其於記者會手上所拿之資料即為系
    爭新聞稿等情（本院卷第65頁），復有新聞稿影本1 紙（他
    字卷第16頁）、記者會現場照片在卷可稽（偵續卷第23頁）
    ，足見被告2 人於記者會上不僅知悉新聞稿存在之事實，甚
    且在記者會發表言論過程中，仍將系爭新聞稿拿在手中，顯
    見新聞稿之內容為被告2 人發表上開言論之重要參考依據，
    並佐以被告張瑞山於記者會上所發表之言論內容，核與新聞
    稿之內容相符，是被告2 人辯稱其等不知新聞稿內容云云，
    難以置信，再者，被告2 人均擔任多年議員，被告張瑞山甚
    至舉辦過記者會，其召開記者會注意記者會標題與內容之相
    關性等情，業據被告2 人於本院審理時供述在卷（本院卷第
    65頁），且觀諸記者會之標題斗大，有記者會照片在卷可按
    ，又該標題與新聞稿之標題相同，而2 人手中均有新聞稿，
    實難謂被告2 人不知悉記者會之標題內容。又被告2 人辯稱
    其等不認識陳晏誼，上開言論並非針對陳晏誼云云，然系爭
    新聞稿已明確指出中和二分局之陳姓女隊員，且被告張瑞山
    於記者會陳述：分局長帶了一位陳姓女警員，原來係在其他
    派處所調到分局，原來其職務在警備隊，其負責譯文整理等
    語，被告王月明於記者會更陳稱：陳姓女員警透過張分局長
    從國光派出所調到中和二分局等語，此有系爭新聞稿1 紙及
    記者會錄音譯文1 份在卷可按，足見被告2 人僅僅未將陳晏
    誼之名字「晏誼」二字說出，其餘諸如陳晏誼之姓氏、服務
    單位、職務調動情形、工作內容等，均加以特定說明甚詳，
    已可得特定及得知新聞稿所指之陳姓女隊員即是陳晏誼，況
    張夢麟於記者會針對被告2 人上開指摘之言論加以解釋時，
    多次提到陳晏誼，被告2 人均並未有何更正或反對之表示意
    思，並多次並進一步加以質詢二人關係，顯見被告2 人上開
    誹謗之言論，確實係針陳晏誼及張夢麟無疑，是被告2 人上
    開所辯，顯屬無稽而無從採信。
  (四)按刑法對於破壞他人名譽之行為，規定有普通誹謗罪（第31
    0條第1項）與加重誹謗罪（第310條第2項）2種犯罪類型；
    復為調和憲法所保障之言論自由，一旦行為人所為之行為該
    當上述2種類型誹謗罪構成要件時，另定有5種阻卻違法之事
    由。其中涉及論述他人事務且與本案有關之阻卻違法事由計
    有：刑法第310條第3項「對於所誹謗之事，能證明其為真實
    者，不罰。但涉於私德而與公共利益無關者，不在此限。」
    及同法第311條第3款「以善意發表言論，而有下列情形之一
    者，不罰：三、對於可受公評之事，而為適當之評論者。」
    2種。該2種阻卻違法事由之差異，在於前者係對於「事實陳
    述」之阻卻違法，後者則係針對「評論」所為之規定。又司
    法院大法官會議著有釋字第509 號解釋文揭櫫「言論自由為
    人民之基本權利，憲法第11條有明文保障，國家應給予最大
    限度之維護，俾其實現自我、溝通意見、追求真理及監督各
    種政治或社會活動之功能得以發揮。惟為兼顧對個人名譽、
    隱私及公共利益之保護，法律尚非不得對言論自由依其傳播
    方式為合理之限制。刑法第310條第1項及第2項誹謗罪即係
    保護個人法益而設，為防止妨礙他人之自由權利所必要，符
    合憲法第23條規定之意旨。至刑法同條第3項前段以對誹謗
    之事，能證明其為真實者不罰，係針對言論內容與事實相符
    者之保障，並藉以限定刑罰權之範圍，非謂指摘或傳述誹謗
    事項之行為人，必須自行證明其言論內容確屬真實，始能免
    於刑責，惟行為人雖不能證明言論內容為真實，但依其所提
    證據資料，認為行為人有相當理由確信其為真實者，即不能
    以誹謗罪之刑責相繩，亦不得以此項規定而免除檢察官或自
    訴人於訴訟程序中，依法應負行為人故意毀損他人名譽之舉
    證責任，或法院發現其為真實之義務。就此而言，刑法第31
    0條第3項與憲法保障言論自由之旨趣並無牴觸。」等意旨，
    該號解釋文之前段主旨乃在說明刑法第310條第1項、第2項
    之誹謗罪規定並未違憲，係為調和言論自由與個人法益而設
    ，換言之，言論自由仍應受法律約束；後段則針對刑法第31
    0條第3項前段，有關行為人所為「事實陳述」能否阻卻其構
    成誹謗要件行為違法性之規定為違憲審查。雖該第509號解
    釋文就刑法第310條第3項前段規定補充以「非謂指摘或傳述
    誹謗事項之行為人，必須自行證明其言論內容確屬真實，始
    能免於刑責，惟行為人雖不能證明言論內容為真實，但依其
    所提證據資料，認為行為人有相當理由確信其為真實者，即
    不能以誹謗罪之刑責相繩，亦不得以此項規定而免除檢察官
    或自訴人於訴訟程序中，依法應負行為人故意毀損他人名譽
    之舉證責任」等語，亦即透過刑事訴訟程序中舉證責任之轉
    換，間接擴大行為人免責範圍，惟推其解釋意旨，僅在減輕
    被告證明其言論（即指摘或傳述誹謗事項）為真實之舉證責
    任，被告仍須提出「證據資料」，證明有理由確信所為言論
    （即指摘或傳述誹謗事項）為真實，否則仍有可能構成誹謗
    罪刑責。而「證據資料」係言論（指摘或傳述誹謗事項）之
    依據，此所指「證據資料」應係真正，或雖非真正，但其提
    出並非因惡意或重大輕率前提下，有相當理由確信其為真正
    者而言。申言之，行為人就其發表言論所憑證據資料，雖非
    真正，但其提出過程並非因惡意或重大輕率，而有相當理由
    確信其為真正，且應就所提出之證據資料，說明依何理由確
    信所發表言論內容為真實，始可免除誹謗罪責；若行為人就
    其發表言論所憑之證據資料原非真正，而其提出過程有惡意
    或重大輕率情形，且查與事實不符，只憑主觀判斷而杜撰或
    誇大事實，公然以貶抑言詞散布謠言、傳播虛構具體事實為
    不實陳述，而達於誹謗他人名譽程度，自非不得律以誹謗罪
    責（最高法院94年度臺上字第5247號判決意旨參照）。又按
    行為人就其所指摘或傳述之事，應盡何種程度之查證義務，
    始能認其有相當理由確信其為真實，而屬善意發表言論，應
    參酌行為人之動機、目的及所發表言論之散布力、影響力而
    為觀察，倘僅屬茶餘飯後閒談聊天之姿者，固難課以較高之
    查證義務；反之，若利用記者會、出版品、網路傳播等方式
    ，而具有相當影響力者，因其所利用之傳播方式，散布力較
    為強大，依一般社會經驗，其在發表言論之前，理應經過善
    意篩選，自有較高之查證義務，始能謂其於發表言論之時並
    非惡意（最高法院97年度臺上字第998 號判決意旨參照）。
    查本件被告2 人係利用記者會及散布新聞稿之方式發表上開
    言論，依上開大法官會議解釋及最高法院判決意旨，自應負
    較高之查證義務。被告張瑞山雖辯稱該消息係由民眾向黨團
    檢舉所得悉，其有向警界朋友查證，非憑空捏造云云，然經
    臺灣板橋地方法院檢察署檢察官於偵查中多次要求被告張瑞
    山提出消息來源依據，被告張瑞山迄至本案起訴時，仍無法
    提供檢舉者之資料供查證，嗣於本院於審判程序辯論終結前
    ，被告張瑞山仍無法提供其查證之對象為何人，此有本院準
    備程序筆錄及審判程序筆錄在卷可查，並佐以被告張瑞山於
    記者會中對記者詢問時之答覆內容：「（記者問：請問有查
    證嗎？）我要到哪裡去查證？我們只是懷疑他這些東西，我
    們把這些東西丟出來，那給他去解釋；（記者問：那議員，
    你有這方面的直接證據嗎？你有這方面的證據可以提出來）
    我沒有辦法，我不是做那個像是什麼狗仔啦徵信社什麼東西
    啦，人家跟我們黨團提供的資料是相當相當正確啦；（記者
    問：你有沒有想過這樣檢舉是挾怨報復？）這個都有可能」
    等語，有該記者會錄音譯文乙份存卷可參（他字卷第60頁）
    ，及被告張瑞山於98年12月10日偵查中自承：伊要回去問一
    問警界朋友之資料等語（他字卷第13頁），其於99年7 月20
    日於偵查中則供稱：警界朋友告知伊張夢麟有請假去臺中看
    病，其中有一天係兩人一起去看病等語（偵續卷第50頁），
    可見被告張瑞山於召開記者會發表前開妨害陳晏誼名譽之事
    時，僅概括以消息來源為民眾檢舉乙節敷衍記者，甚而明白
    表明無法提供相關證據供佐證，經檢察官於偵查中要求被告
    張瑞山提出其所查證之對象，被告張瑞山無法當場回應而表
    示尚待詢查究為何人，經數月後，檢察官再度詢問此節，被
    告張瑞山則稱警界朋友係告知張夢麟等人有去看病，未見警
    界朋友有何告知被告張瑞山關於陳晏誼與張夢麟二人偷情之
    事，顯見被告張瑞山辯稱其有向警界查證而得知陳晏誼與張
    夢麟有婚外情不倫戀云云，係推諉卸責之詞，其空泛指摘陳
    晏誼涉及該不倫戀之情，實有未盡查證義務，再者，被告王
    月明於本院準備程序時明確坦承：伊於記者會召開前並沒有
    去查證，伊於召開記者會前夕，才得知要召開記者會，黨團
    僅大約提一下張夢麟與陳晏誼之事，但沒有詳細說明等語（
    本院卷第32頁），並佐以被告張瑞山於偵查中供述：伊在記
    者會上沒有時間與被告王月明討論不倫戀，伊與被告王月明
    講話也不一定係講這些內容等語（偵續卷第65頁），由此足
    見，被告王月明於記者會之前，亦未對於新聞稿之內容及其
    於記者會所指摘張夢麟與陳晏誼有單獨約會之不倫偷情事件
    ，有何求證之行為，其亦未再進一步向被告張瑞山與黨團確
    認是否屬實，任憑黨團大約提一下張夢麟與陳晏誼之事，被
    告王月明即率而與被告張瑞山指摘陳晏誼涉及該不倫戀之情
    ，顯見被告王月明亦實有未盡查證義務，是被告2 人前開辯
    稱其有盡查證義務、不知其所指摘不實云云，顯為卸責之詞
    ，委無足採。被告2 人於無相當理由確信其所載述之上開言
    論為真實之情況下，即率憑一己之見，逕以揣測、誇大之言
    詞於記者會上公開散布新聞稿並發表上開張夢麟、陳晏誼涉
    及不倫戀之言論，已達於誹謗他人名譽之程度，而得以誹謗
    罪責相繩。又本件被告2 人辯稱其等發表上開言論係針對張
    夢麟未依法請假，屬對於可受公評之事，而為合理適當之評
    論云云，然觀諸被告2 人所召開記者會之標題、新聞稿之內
    容及卷附被告2 人於記者會所發表言論之譯文（他字卷第57
    -60 頁），主要重點均係指摘張夢麟、陳晏誼有涉及不倫戀
    之情，況且，張夢麟未依法請假與其是否與陳晏誼有涉及不
    倫戀及偷情、約會無涉，兩者係屬二事，張夢麟未依法請假
    之事無法與陳晏誼有不倫戀、偷情之情劃上等號，而被告張
    瑞山始終無法自圓其說兩者有何關連（本院卷第65頁），被
    告2 人指摘張夢麟與陳晏誼有不倫戀及偷情等情，已達於誹
    謗他人名譽之程度，自得以誹謗罪責相繩，並無其上開所辯
    可阻卻違法之事由，應無疑義，被告2 人上開所辯，均無可
    採。
  (五)綜上所述，本件被告2 人意圖散布於眾，於記者會上散布新
    聞稿上所指摘傳述陳晏誼與張夢麟有不倫、偷情等文字，足
    以毀損陳晏誼之名譽，被告2 人上開辯解之詞，不足採信，
    其等犯行堪以認定，應予依法論科。
二、按言論自由權與個人名譽權均為憲法所保障之人權，而名譽
    為社會賦予個人之評價，與個人之社會生活有密切而重大之
    關係，如予侵害，即有影響其在社會生活之適當地位之虞，
    故刑法應予保護。民意代表受人民託付而以表達民意，其所
    職司執行監督政府之職務，終係期能保障人民之自由與權利
    。依民意代表所為言論因有代表民意之基礎，較諸一般個人
    影響社會更鉅，其議場外發表足以侵害他人名譽之言論前，
    應至少具有合理懷疑而審查探究所依據之消息來源之真實性
    ，如民意代表以輕率疏忽之態度，驟然對外發布足以毀損他
    人名譽之言論，其所為非屬立法辯論程序所必須，而係與行
    使職務無關之政治行為，自不受言論免責權及言論自由之保
    障，應受刑罰之制裁。是核被告張瑞山、王月明所為，均係
    犯刑法第310 條第2 項之散布文字誹謗罪。又其等以口頭指
    摘、傳述之方式為誹謗之低度行為，為散布文字誹謗之高度
    行為所吸收，不另論罪。被告2 人就前開犯行，有犯意聯絡
    及行為分擔，業如前所述，為共同正犯。爰審酌被告2 人明
    知以召開記者會而發布新聞稿文字，會使記者透過報紙、網
    路等媒體加以報導，而使上開侵害告訴人名譽之言論得以快
    速、廣大流傳，使不特定多數人得以知悉，此種侵害告訴人
    名譽之方式與程度甚為嚴重，本應更加謹慎查證，然被告2
    人於發表上述誹謗言論時，均已擔任於新北市議會議員之職
    多年，其得查詢證實之管道較一般社會大眾為多，且身為重
    要之民意代表，言行動見觀瞻，本應勤篤任事，謹慎言行，
    以維議會專業、理性而為人民所信賴之形象，詎其等卻未經
    任何查證，以不負責任之態度，不僅以聳動標語，輕率發表
    上揭毀損告訴人名譽之言論，甚且反要求告訴人自行澄清解
    釋，引發議論，著實不該，再者，被告2 人飾詞否認犯行，
    未見悔意，始終將責任推諉予黨團，本院因此認為，被告2
    人固無據實陳述之義務，然其缺乏為自己行為負責之觀念，
    自應施以相當之刑罰，以謀收警惕、矯治及社會防衛之效，
    並衡酌本案被告張瑞山案發之初不願與告訴人和解，於偵查
    中並要求告訴人撤回告訴之情，此業據證人即告訴人陳晏誼
    證述明確（偵續卷第45頁），至本案審判程序時，嗣被告2
    人與告訴人因和解金額與道歉方式意見不一而未能達成民事
    上和解等情，暨被告2 人並無前案紀錄之素行、告訴人所受
    名譽損害之程度等一切情狀，各量處如主文所示之刑，並諭
    知易科罰金之折算標準，以示懲儆。公訴檢察官求處有期徒
    刑4 月，核屬過重，本院認以量處如主文所示之刑為適當，
    併此敘明。
據上論斷，應依刑事訴訟法第299 條第1 項前段，刑法第28條、
第310 條第2 項、第41條第1 項，刑法施行法第1 條之1 ，判決
如主文。
本案經檢察官張瑞玲到庭執行職務。
中    華    民    國    100    年    8    月    19    日
                  刑事第十六庭    法  官  魏俊明
上列正本證明與原本無異。
如不服本判決，應於判決送達後10日內敘明上訴理由，向本院提
出上訴狀 (應附繕本) ，上訴於臺灣高等法院。其未敘述上訴理
由者，應於上訴期間屆滿後20日內向本院補提理由書「切勿逕送
上級法院」。
                                  書記官  陳香君
中    華    民    國   100    年    8     月    19    日
附錄本案所犯法條全文
中華民國刑法第310條（誹謗罪）
意圖散布於眾，而指摘或傳述足以毀損他人名譽之事者，為誹謗
罪，處1 年以下有期徒刑、拘役或5 百元以下罰金。
散布文字、圖畫犯前項之罪者，處2 年以下有期徒刑、拘役或1
千元以下罰金。
對於所誹謗之事，能證明其為真實者，不罰。但涉於私德而與公
共利益無關者，不在此限。